【裁判字號】    96,重上,74
【裁判日期】    971021
【裁判案由】    確認債權不存在
【裁判全文】
臺灣高等法院民事判決                  96年度重上字第74號
上  訴  人  甲○○
訴訟代理人  邱永祥律師
被上訴  人  丙○○
訴訟代理人  詹文凱律師
複  代理人  丁○○
上列當事人間請求確認債權不存在事件，上訴人對於中華民國95
年11月10日臺灣桃園地方法院95年度重訴字第21號第一審判決提
起上訴，本院於97年9月30日言詞辯論終結，判決如下：
    主  文
原判決廢棄。
被上訴人在第一審之訴駁回。
第一、二審訴訟費用由被上訴人負擔。
    事實及理由
一、被上訴人起訴主張：伊於接獲原法院94年度拍字第798號拍
    賣抵押物之民事裁定，始知悉伊所有坐落於桃園縣楊梅鎮○
    ○○段第136、137、138、138-1、139-1、139-2、139-4、
    140、140-3、141等地號土地（下稱系爭抵押物）於民國92
    年11月10日為上訴人設定本金新台幣（下同）1,400萬元之
    普通抵押權（下稱系爭抵押權），上訴人以伊對其負有附表
    所示之本票債務1,400萬元已屆清償期而未清償為由，聲請
    准予拍賣上開抵押物。惟被上訴人與上訴人本不相識，更未
    與上訴人有任何金錢往來而積欠上訴人上開債務及為系爭抵
    押權之設定，爰請求判決(一)確認上訴人持有被上訴人簽發如
    附表之本票2紙，債權及其原因關係不存在。(二)上訴人應將
    系爭抵押標的物所設定之系爭抵押權登記塗銷。
二、上訴人則以：上訴人借貸被上訴人1400萬元，被上訴人提供
    相關文件，以其所有系爭抵押標的物設定1,400萬元之抵押
    權予上訴人，另簽發面額各為1,000萬元及400萬元之本票各
    乙紙交予上訴人，以為1,400萬元借款之擔保，是系爭抵押
    權之設定及其原因債權均確實存在，被上訴人之請求為無理
    由等語，資為抗辯。
三、原審對於被上訴人之請求，判決上訴人全部敗訴，上訴人聲
    明不服，提起上訴，求為(一)原判決廢棄。(二)被上訴人在第一
    審之訴駁回。被上訴人則聲明：駁回上訴。
四、經查：(一)鍾瑞銘於92年11月間持被上訴人所有坐落桃園縣楊
    梅鎮○○○段136、137、138、138-1、139-1、139-2、139-
    4、140、140-3、141等地號土地之印鑑證明書、及抵押權設
    定契約書等相關資料，向桃園縣楊梅地政事務所辦理為上訴
    人設定1400萬元之抵押權登記。嗣上訴人向桃園地方法院聲
    請拍賣抵押物，經該院以94年度拍字第798號裁定准許拍賣
    抵押物；(二)被上訴人確曾簽立委託書，委託訴外人乙○○持
    用其印鑑章及土地所有權狀，辦理土地買賣事宜；(三)被上訴
    人曾以口頭授權乙○○向他人借款；(四)被上訴人於92年11月
    間曾前往乙○○之處所，在場者尚有乙○○、上訴人、鍾瑞
    銘、蕭金買及高國遠等人，被上訴人並當場簽發如附表所示
    之本票2 紙，為兩造所不爭執，並有臺灣桃園地方法院94年
    度拍字第798號聲請拍賣抵押物事件民事裁定、土地登記謄
    本、委託書、本票、抵押權設定申請書可證（見桃簡卷第7
    、8、15-28、62、64、88頁、本院卷第17、38-45頁），堪
    信為真實。
五、被上訴人就系爭抵押權設定契約書上被上訴人印文之真正，
    並不爭執，惟主張: 係乙○○盜蓋其印章，其並未委託乙○
    ○以上述土地向上訴人設定抵押借款云云。惟查:
  (一)被上訴人對當時兩造及乙○○三方在場；被上訴人所交付之
    印鑑證明書為被上訴人於92年11月7日親自申請；及被上訴
    人之印鑑章係自己保管等情，均不爭執（見原審卷114頁、
    135頁、本院卷34、108頁），並有桃園縣楊梅鎮戶政事務所
    95年9月12日桃楊戶字第0950004963號函檢附之印鑑登記證
    明申請書可憑（見原審卷第135頁），印鑑章既係被上訴人
    自己保管，並無證據足資證明抵押權設定申請書上之印文係
    乙○○所盜蓋，該印文為被上訴人所蓋，堪信為真實。
  (二)本院依職權向桃園縣楊梅鎮地政事務所函查系爭抵押權之登
    記資料。經查，系爭抵押權之登記係於92年11月7日由訴外
    人鍾瑞銘代為申請，檢附前述印鑑證明，並蓋妥被上訴人之
    印鑑章，此有該所96年7月4日楊地登字第0967003644號函附
    之抵押權登記申請資料可佐（見本院卷第37-45頁）。
  (三)證人乙○○證稱：「（問：交抵押權設定之文件時，你是否
    在場？）我在場，彭代書、高代書也在場」；「（問：抵押
    權設定文件是誰拿出來的？）是彭代書拿出來的，丙○○有
    在場，彭代書是甲○○的代書，他拿出抵押權設定文件後，
    丙○○就在上面簽名蓋章及交印鑑證明」；「我在現場有看
    到丙○○有在抵押權設定文件上面簽名、蓋章」等語（見本
    院卷106頁反面），依桃園縣楊梅地政事務所95年9月8日楊
    地登字第0950004838號函檢附系爭抵押權設定文件，抵押權
    登記申請書上僅有被上訴人之蓋章，並無被上訴人之簽名（
    見原審卷103-107頁），但設定抵押權係92年間事，距今多
    年，記憶難免模糊，證人雖誤稱被上訴人有在抵押權設定文
    件上簽名，亦不影響其他有關上訴人在場蓋章及交付印鑑證
    明書證言之證明力。
  (四)綜上，被上訴人雖未在抵押權登記申請書上簽名，但其親自
    保管印章，並親自蓋章，及交付印鑑證明書予乙○○（見本
    院卷第106頁），轉交上訴人之代書辦理抵押權設定登記，
    堪信為真。
六、本件抵押權所擔保之範圍為「被上訴人開具或背書之支票、
    本票、或借據為憑」，有土地登記申請書影本可稽（見本院
    卷第41頁）。經查:
  (一)附表所示之1400萬元本票為被上訴人簽發，為被上訴人所不
    爭執。被上訴人與上訴人間如無任何法律關係，不可能簽發
    本票並設定抵押權，顯見被上訴人亦肯認該債權額。
  (二)證人乙○○證稱: 自83、84年間起，被上訴人即授權證人向
    外借貸金錢，本件亦包括在內等語，並提出為被上訴人處理
    事務之證據為憑（見本院卷第106-109、119-127頁、原審卷
    第17頁）。被上訴人對以口頭概括授權乙○○向他人借錢並
    不爭執，但否認本件在概括授權範圍之內（見本院卷第17-1
    8頁）。被上訴人承認他件借款之概括授權，惟獨本件例外
    ，亦不合常情。本件借貸時，被上訴人既在現場（見本院卷
    第18、34頁），其未為反對之表示，應認本件借貸亦在授權
    範圍之內。
  (三)380萬元部分：經查:
  (1)被上訴人對其授權乙○○出售楊梅鎮○○○段第168、142-2
    6、150、151、151-1等地號土地（下稱系爭第168地號等土
    地）與上訴人，並嗣後解除買賣契約，並不爭執（見本院卷
    第105頁），且有委託書影本可證。乙○○有權訂約及解約
    ，堪信為真實。
  (2)證人乙○○證稱：被上訴人授權渠賣地，上訴人則買受該土
    地並給付380萬元之定金，嗣因雙方解除契約，該定金乃轉
    為借款等語，核與定金收據影本記載相符（見原審卷第18-2
    3、42頁、本院卷第105-106、119-121頁）。
  (3)上開380萬元確係上訴人自其設立於華南商業銀行之帳戶中
    提領現金後，再交付予證人乙○○，有存款存摺影本可按（
    見本院卷第62-63頁）。
  (4)綜上，該380萬元之債權，堪信為真。
  (四)620萬元部分：經查:
  (1)依卷附陽信商業銀行社子分行函及華南銀行信維分行函所載
    ，系爭票面金額各為150萬元及300萬元之支票，係上訴人分
    別向該銀行所申購，並有支票影本可證（見本院卷第47、49
    、53、55、57頁）。
  (2)證人乙○○於95年2月15日在原審證稱：上訴人於92年11月
    11日會算當日，確曾交付票面金額各為150萬元、300萬元之
    支票2紙及現金177萬元，合計627萬元，上開金錢中之7萬元
    為渠所收取之介紹費等語（見原審卷第17-22頁、本院卷第
    105-107、120-127）。
  (3)證人高國遠證稱：上訴人確於92年11月11日交付支票2紙及
    100多萬元現金等語（見原審卷第25-26頁）。
  (4)綜上，上訴人確曾交付該620萬元予乙○○。
  (五)400萬元部分：經查:
  (1)證人乙○○證稱：因上訴人有協議要向被上訴人買另一塊廢
    溜地，被上訴人須支付搬遷費、變更費用及利息，乃透過渠
    陸續向上訴人借款400萬元以清償上開債務，其中250萬元還
    被上訴人之債權人黃文光，110萬元支付合庫5個月之利息，
    因被上訴人之土地被合庫查封，如不繳息，將被拍賣，另40
    萬元為申請廢溜之費用等語，並提出桃園縣政府函、台灣桃
    園地方法院囑託查封登記函、切結書為證（見原審卷第18-2
    0頁、本院卷第106、119-124頁）。乙○○另證稱: 「借400
    萬元時，被上訴人有開1張400萬元之本票，我有交給上訴人
    ，上訴人是陸陸續續交給我400萬元」等語；被上訴人對於
    交付400萬元本票一事，亦不爭執（見本院卷第106頁）。嗣
    後又否認與本件有關（見本院卷第136頁），惟未舉證以實
    其說，自不足取。
  (2)被上訴人自承：「（問：92年11月11日是否有會算出1,400
    萬元，被上訴人因此開本票？）是被上訴人當天開的，但是
    當時沒有會算，因乙○○說被上訴人與葉之前的往來，被上
    訴人尚欠葉及葉向別人借的錢共為1,400萬元，所以要求被
    上訴人簽本票，被上訴人因此開票，對象是給葉，被上訴人
    與葉之間如有任何債務，就直接給葉，而上訴人如果要交錢
    及票據給被上訴人，為何不是給在場的被上訴人簽收，卻給
    葉簽收」等語（見原審卷70頁、本院卷第35）。依一般常情
    ，本票金額高達1,400萬元，並非小數目，被上訴人不可能
    無故開立並交付。被上訴人雖爭執係其欠乙○○1400萬元，
    乙○○欠上訴人1400萬元，但僅爭執借貸之對象，對借款金
    額1400萬元，並不爭執。本件兩造係直接當事人，已如前述
    ，乙○○係被上訴人之代書及代理人，上訴人亦有自己之代
    書在場（見原審卷第18頁），乙○○與上訴人會算，被上訴
    人應知悉欠款總額。
  (3)證人高國遠證稱：伊於92年11月11日陪同上訴人前往乙○○
    之處所，因上訴人楊梅之土地未買成，價金拿不回來，故找
    伊去幫他。當日被上訴人親自簽發2張本票，上訴人則交付
    2張票據及現金100多萬元，因要當面結算積欠之金額，故帶
    現金去。結算之總金額為1400萬元，係由之前所欠及當日所
    帶之現金、票據湊成。被上訴人因年事已高，故均交由葉代
    書結算，但多少會講些話等語（見原審卷第25-27頁）。證
    人蕭金賞證稱：92年間某日，兩造曾至伊位於復旦路之家中
    即乙○○之辦公處，兩造有在寫本票，詳細情形伊不清楚，
    只知道他們確實有債務問題。當日只知道全部的人在一起講
    ，詳細情形則不清楚等語（見原審卷第27頁）。而證人鍾瑞
    銘復證稱：被上訴人稱其有債務問題請乙○○幫他處理，當
    日兩造及乙○○在處理債務，伊曾看見現金與票據，被上訴
    人並曾發言。嗣後乙○○叫伊順道載被上訴人回家，被上訴
    人於車上則告知其有債務叫乙○○處理等語在卷（見原審卷
    第28-29頁）。
  (4)被上訴人簽發系爭1400萬元本票後，被上訴人之子鄧順炫為
    解決該債務，尚簽發300萬元之利息支票給上訴人，有支票
    影本可證（見原審卷第44頁）。被上訴人迄今亦未對乙○○
    提起任何民刑訴訟（見本院卷第137頁），顯見本件起訴前
    ，被上訴人對該債權額，並未爭執。
  (5)乙○○證稱: 「（問: 借款時有無寫借據？）設定抵押權之
    前有寫借據，設定完後將借據還給丙○○，丙○○當場撕掉
    ，丙○○再開本票給甲○○，我是受丙○○之委託，我站在
    丙○○的立場，當然是要將借據收回來，再開兩張商業本票
    給他（指上訴人）」等語（見本院卷第107頁）。
  (6)綜上，該400萬元之債權（1400萬元-380萬元-620萬元）應
    屬真實。
  (六)乙○○長期為被上訴人處理財務問題，並經被上訴人授予代
    理權，乙○○並代理被上訴人長期向上訴人借貸款項，乙○
    ○承認有收受上訴人之1400萬元。乙○○既經合法授權，自
    有代為受領款項之權限（最高法院80年度台上字第535號判
    決參照）。會算時，兩造及乙○○均在場，上訴人將款項交
    予乙○○，即對被上訴人發生效力。乙○○之事務所事後因
    中壢大水災，資料流失（見本院卷第119頁），於本院審理
    時無法提供完備資料，但92年11月間經會算結果，被上訴人
    同意並簽發附表所示本票，該1400萬元債權堪信為真。不論
    乙○○是否將錢交付被上訴人，或其如何運用該款項，係屬
    乙○○與被上訴人間之問題，不影響兩造間之借貸關係。
七、綜上所述，被上訴人請求(一)確認上訴人持有被上訴人簽發如
    附表之本票2紙，債權及其原因關係不存在。(二)上訴人應將
    系爭抵押標的物所設定之系爭抵押權登記塗銷，為無理由，
    不應准許。原審判為被上訴人勝訴之判決，自有未洽。上訴
    意旨指摘原判決不當，求予廢棄改判，為有理由。自應由本
    院予以廢棄改判，如主文第二項所示。
八、乙○○既經被上訴人合法授權，即不生表見代理或越權代理
    問題。又，上訴人執有之本票，在抵押權擔保之範圍；被上
    訴人主張: 本件本票關係，兩造並非直接當事人云云（見本
    院卷第17、22頁）。惟依被上訴人之主張，兩造非直接當事
    人，被上訴人即不得主張原因關係之抗辯（票據法第13條參
    照），其主張似有矛盾，併予指明。本件事證已臻明確，兩
    造其餘攻擊、防禦方法及未經援用之證據，經本院審酌後認
    對判決結果不生影響，爰不一一論列，附此敘明。
九、據上論結，本件上訴為有理由，依民事訴訟法第450條、第
    78條，判決如主文。
中    華    民    國    97    年    10    月    21    日
                    民事第十五庭
                        審判長法  官  林恩山
                              法  官  黃國忠
                              法  官  陳雅玲
正本係照原本作成。
如不服本判決，應於收受送達後20日內向本院提出上訴書狀，其
未表明上訴理由者，應於提出上訴後20日內向本院補提理由書狀
（均須按他造當事人之人數附繕本）上訴時應提出委任律師或具
有律師資格之人之委任狀；委任有律師資格者，另應附具律師資
格證書及釋明委任人與受任人有民事訴訟法第466條之1第1項但
書或第2項（詳附註）所定關係之釋明文書影本。
中    華    民    國    97    年    10    月    22    日
                              書記官  劉  瑗
附註：
民事訴訟法第466條之1（第1項、第2項）：
對於第二審判決上訴，上訴人應委任律師為訴訟代理人。但上訴
人或其他法定代理人具有律師資格者，不在此限。
上訴人之配偶、三親等內之血親、二親等內之姻親，或上訴人為
法人、中央或地方機關時，其所屬專任人員具有律師資格並經法
院認為適當者，亦得為第三審訴訟代理人。
~FO
  ┌──────────────────────────┐
  │附表：                                              │
  ├──┬───┬───┬────┬────┬─────┤
  │編號│本 票 │發票人│ 發票日 │ 到期日 │  金  額  │
  │    │號 碼 │      │        │        │ (新臺幣) │
  ├──┼───┼───┼────┼────┼─────┤
  │ 1  │168039│丙○○│ 11.11. │ 5.11. │10,000,000│
  │    │      │      │        │        │元        │
  ├──┼───┼───┼────┼────┼─────┤
  │ 2  │168040│丙○○│ 11.11. │ 5.11. │4,000,000 │
  │    │      │      │        │        │元        │
  └──┴───┴───┴────┴────┴─────┘


司法院資訊處製作；財團法人民間司法改革基金會備份。
